最高法院刑事判決　　　　　　　　　　　　　　　九十三年度台上字第一二五四號
　　上　訴　人　丙○○
　　　　　　　　甲○○
　　右　一　人
　　選任辯護人　林世祿律師
　　上　訴　人　乙○○
　　　　　　　　己○○
　　　　　　　　戊○○
　　　　　　　　丁○○
右上訴人等因偽造有價證券案件，不服台灣高等法院台中分院中華民國九十一年十一
月二十八日第二審更審判決（九十年度上更(一)字第二二一號，起訴案號：台灣台中地
方法院檢察署八十六年度偵字第二０六二八、二二八五一號），提起上訴，本院判決
如左：
    主  文
原判決撤銷，發回台灣高等法院台中分院。
    理  由
本件原判決認定一、上訴人乙○○、己○○與謝清源（由第一審法院另案審理）、劉
祐鋒（由台灣彰化地方法院檢察署另案偵查）及另化名「林穎裕」之姓名、年籍不詳
成年男子，自民國八十一年某日起，圖以虛設公司、行號向他人詐財之方式，而共同
基於偽造有價證券、行使偽造私文書、變造特種證件及侵占遺失物之概括犯意聯絡，
及常業詐欺之犯罪意思聯絡，並分別自八十五年九月二十日、八十五年十月十九日、
八十六年四月三十日及八十六年七月二日起，僱用與彼等有共同犯罪意思聯絡之上訴
人甲○○、戊○○、丙○○及丁○○等人，加入彼等之詐騙集團，共同為各項犯罪行
為之分擔。乙○○等人即自八十一年六月間起，陸續虛設如原判決附表二所示之公司
、行號，並以侵占遺失物之方式取得如原判決附表一所示各被冒名開戶人之身分證後
（其中八十五年十月一日以前侵占遺失物部分追訴權時效已消滅），在不詳地點，以
換貼彼等照片之方式加以變造，並連續偽刻如原判決附表一所示各該被冒名人之印章
，足以生損害於上述遭變造身分證件、偽造私人印章之人及戶政機關對於身分證件核
發之正確性；嗣即由乙○○、謝清源、己○○、戊○○、丁○○、甲○○等人分別持
變造之身分證件及偽造之印章，於如原判決附表一所示各帳戶之開戶日期，前往如原
判決附表一所示之金融機構行庫，連續於如原判決附表一所示之支票存款開戶申請書
、支票存款往來約定書、支票存款印鑑卡、活期儲蓄存款帳號印鑑卡及其他開戶資料
上偽造如原判決附表一所示各被冒用姓名人之署押及印文，而偽造各該開戶申請資料
，足以生損害於被偽造人及各行庫對於存款戶管理之正確性，並使如原判決附表一甲
所示各行庫陷於錯誤，而准予請領支票使用，乙○○等人於取得如原判決附表一甲所
示之支票後，即分別由乙○○、謝清源、己○○等人持用，而連續意圖供行使之用，
以在如原判決附表一甲所示各帳戶支票上，以偽造如原判決附表一甲所示發票人之印
章蓋用於支票上之方式，而偽造如原判決附表一甲所示之支票後，分別以所虛設之公
司、行號名義，於如原判決附表三所示之時間、方式、被害人，分別詐取如原判決附
表三所示之財物，乙○○等人即恃此維生，並以之為常業。嗣經警分別持檢察官簽發
之搜索票，於八十六年十月一日下午二時許，前往台中市北屯區舊社巷十六號乙○○
住處搜索，而逮捕乙○○，並當場扣得如原判決附表四所示之物；於同日下午二時許
，前往台中縣太平市○○路十三號搜索，而逮捕丁○○，並當場扣得如原判決附表五
所示之物；於同日下午四時許，前往桃園縣八德市○○路○段一二三三巷四四號搜索
，而逮捕丙○○，並扣得如原判決附表六所示之物；於同日下午五時許，經警帶同乙
○○前往台中市○○路○段三００號四樓之一乙○○住處搜索，而扣得如原判決附表
七所示之物；同日下午六時許，復經警帶同乙○○前往台中市北屯區舊社巷十六號處
倉庫搜索，而扣得如原判決附表八所示之物；及於同年十月七日下午二時許，經警帶
同乙○○前往台中縣太平市○○路三十八號前貨櫃屋內搜索，而扣得如原判決附表九
所示之物，而查悉上情。甲○○則於八十七年十月四日下午二時三十分許，其犯罪經
發覺前，向該管偵查輔助機關自承犯罪，並接受裁判。二、戊○○復承前侵占遺失物
、行使變造特種文書、行使偽造私文書、偽造有價證券等之概括犯意，先於不詳時、
地侵占葉玲秋遺失之身分證後（此部分追訴權時效已消滅），以換貼照片之方式，變
造「葉玲秋」之身分證，並偽刻「葉玲秋」之印章，足以生損害於葉玲秋及戶政機關
對於身分證件核發之正確性。嗣於八十六年十二月二日，持該變造之身分證件及偽造
之印章，前往如原判決附表十乙編號七所示之金融機構行庫，於如原判決附表十乙編
號七所示之全行付款提款密碼啟用登錄單、存摺存款業務往來約定書上，偽造「葉玲
秋」之署押及印文，而偽造各該開戶申請資料，足以生損害於葉玲秋及如原判決附表
十乙編號七所示金融機構行庫對於存款戶管理之正確性，而准予為活期儲蓄存款帳戶
之使用。繼而於八十七年二、三月間，與亦具有承前同一侵占遺失物、行使變造特種
文書、行使偽造私文書、偽造有價證券等概括犯意之己○○，及另陳天來（經由第一
審法院以八十七年度訴字第二四五三號審結）、謝清錦（由第一審法院另案審理中）
二人，共同基於販賣人頭支票圖利之犯罪意思之聯絡，由謝清錦提供其與戊○○、己
○○之照片，以每張身分證新台幣二萬元之代價，委由與彼等具有變造特種文書之概
括犯意聯絡之王秋祥（由台灣台中地方法院檢察署另案偵查），連續變造如原判決附
表十二(一)編號一、三、附表十三編號二至四、附表十五(一)編號二及附表十六(一)編號一
至五、九、十一、十二所示之身分證後交付謝清錦，再由謝清錦連續偽刻如原判決附
表十四(一)編號十三、十七、十八、十九、二十一、三十、附表十八(一)編號六至八、十
、十七至十八及二十至二十一之私人印章，足以生損害於上述遭變造身分證件、偽造
私人印章之人及戶政機關對於身分證核發之正確性。謝清錦嗣分別於八十七年三月四
日、四月七日及六月十八日，假冒「楊清貴」及「蔡清圳」之名義向案外人謝李明照
、葉金昌及林文義承租台中縣烏日鄉○○村○○街一０二號一至二樓、台中縣烏日鄉
○○路一八一號一至三樓及高雄縣大寮鄉○○路四四一巷一三八號房屋，己○○則於
八十七年四月十三日，假冒「施權益」名義向案外人蔡水生承租台中縣烏日鄉○○路
八０五巷十號房屋，由謝清錦分別在原判決附表十二編號五之房屋租賃契約書上，偽
造承租人「楊清貴」及連帶保證人「尤淑枝」之印文及署押，在原判決附表十二編號
七之房屋租賃契約書上，偽造「蔡清圳」之印文及署押，在原判決附表十二編號八之
房屋租賃契約書上，偽造「楊清貴」之印文及署押，己○○則在原判決附表十二編號
六之房屋租賃契約書上，偽造「施權益」之印文及署押，而連續偽造各該房屋租賃契
約書，足以生損害於上述房屋出租人及楊清貴、蔡清圳、尤淑枝、施權益等人。謝清
錦及己○○並先後於八十七年三月間及四月間，偽造如原判決附表十八(一)編號十五及
附表十四(一)編號三十三之「其振有限公司」及「忠質有限公司」印章後，於其振有限
公司章程上偽造「其振有限公司」，及以先前偽刻之「楊清貴」、「林五郎」、「尤
淑枝」、「高泰山」、「施權益」印章偽造該五人印文，另於忠質有限公司章程上偽
造「忠質有限公司」，及以先前偽刻之「施權益」、「謝富發」、「林基漢」、「柯
美珠」、「劉明裕」印章偽造該五人之印文，而偽造上述之人分別為該二公司股東之
章程後，由謝清錦於八十七年三月初持該偽造之其振有限公司章程，假冒「楊清貴」
之名，委由不知情之會計師張秀枝持以向台灣省政府建設廳申請辦理公司登記，並於
八十七年四月九日完成設立登記；另由謝清錦及己○○於八十七年四月三十日分別冒
稱係「謝富發」及「施權益」，將前述偽造之忠質有限公司章程交付不知情之會計師
王桂齡，持以向台灣省政府建設廳辦理公司設立登記，並於八十七年六月二十六日完
成設立登記，均使不知情之台灣省政府建設廳承辦人員登載於其職務上掌管之有限公
司設立登記事項卡，並據以代經濟部核發其振有限公司及忠質有限公司之執照予其二
人，足以生損害於台灣省政府建設廳對於公司設立登記之正確性及被冒用人楊清貴、
林五郎、尤淑枝、高泰山、施權益、謝富發、林基漢、柯美珠、劉明裕等人及社會公
眾之交易安全。謝清錦、戊○○、己○○、陳天來並因而得以在先前承租之台中縣烏
日鄉○○村○○街一０二號一至二樓及台中縣烏日鄉○○路八０五巷十號虛設其振有
限公司及忠質有限公司，由戊○○負責在該二公司內接聽電話並籌集供各行庫就其等
持前述偽造證件設立之帳戶徵信所需之資金，己○○除負責接聽電話外，亦與謝清錦
持先前變造及偽造之如原判決附表十甲編號十一、附表十乙編號八至十五所示諸人之
身分證影本、印章及忠質有限公司印章，至如原判決附表十甲編號十一、附表十乙編
號八至十五所示之行庫，連續於原判決附表十甲編號十一、附表十乙編號八至十五所
示之存戶印鑑卡上，偽造開戶人及公司之印文，並在如原判決附表十甲編號十一、附
表十乙編號八至十五所示之劃撥儲金帳戶立帳申請書、劃撥儲金帳戶郵政劃撥儲金帳
戶領用支票約定書、支票存款帳戶開戶申請及約定書及其他開戶申請資料上，偽造如
原判決附表十甲編號十一、附表十乙編號八至十五所示各開戶人之署押、印文及忠質
有限公司印文，以偽造該等申請開戶資料，足以生損害於各該行庫對於存款戶管理之
正確性及如原判決附表十甲編號十一、附表十乙編號八至十五所示之人，並致如原判
決附表十甲編號十一、附表十乙編號八至十五所示之各行庫陷於錯誤，准予請領支票
使用或為活期儲蓄存款使用。謝清錦及己○○於領得支票後，或交付陳天來運轉，或
由陳天來指導謝清錦、己○○及戊○○三人，連續意圖供行使之用，而於如原判決附
表十甲編號十一所示之帳戶支票上偽造發票人之印章，以偽造該等支票後，持如原判
決附表十甲編號十一、附表十乙編號七至十五帳戶之存摺、印章、提款卡、金融卡，
至各該行庫內提款及軋票，相互轉帳，以培養各帳戶之信用，俾取得各該行庫之信任
，得以繼續領用大量支票偽造後販賣牟利。迨八十七年七月十三日十一時許，經警分
別持搜索票至台中縣烏日鄉○○路八０五巷十號忠質有限公司營業所、台中縣烏日鄉
○○街一０二號其振有限公司營業所、其振有限公司於台中縣烏日鄉○○路一六四巷
十號某保齡球館內承租之保險箱及台中市○○區○○路二段六０六巷五號七樓戊○○
住處等地搜索，於上址其振有限公司營業所查獲陳天來，並在前揭各地點扣得如原判
決附表十二至十九所示之物等情。因而撤銷第一審科刑判決，仍從一重論處上訴人等
共同連續意圖供行使之用，而偽造有價證券各罪刑，固非無見。
惟查(一)、刑法第三百四十條原規定「以犯前條（指第三百三十九條）之罪為常業者，
處一年以上七年以下有期徒刑，得併科五千元以下罰金。」已於八十八年二月三日修
正公布，提高刑度為「處一年以上七年以下有期徒刑，得併科五萬元以下罰金」，上
訴人等行為後法律已變更，裁判前之法律較有利於上訴人等，依刑法第二條第一項但
書之規定，應適用修正前之舊法。原判決謂修正前後刑度相同，應適用修正後之規定
論處，即有適用法則不當之違法。(二)、偽造之印章、印文或署押，不問屬於犯人與否
，沒收之。刑法第二百十九條定有明文。原判決事實既認定乙○○等人共同偽刻如原
判決附表一所示各該被冒名人之印章，以偽造金融機構行庫開戶申請資料（見原判決
第六頁）。而該附表一甲編號一及乙編號八所示被冒名人莊秋金、朱庚坤之印章，經
警於八十七年七月十三日十一時許查獲扣得，即如原判決附表十四之(一)編號十六、二
二所示，惟原判決主文並未於乙○○等人項下一併諭知沒收，已有不適用法則之違法
。再原判決主文乙○○等人所諭知「附表六編號四、五（李明財）所示偽造之印章…
…均沒收」，其中所指附表六編號五之括號「李明財」，究係僅指李明財部分應予沒
收？抑或係李明財部分除外始應沒收，亦嫌不明，為免執行上發生疑義，應明確記載
認定。(三)、依原判決事實所認定丙○○對於八十六年四月三十日後之犯罪行為，均有
犯意聯絡及行為分擔（見原判決第六頁），事實果如此，則八十六年四月三十日之後
所有合乎應沒收規定之物均應一併諭知沒收始合法則，然原判決附表一乙編號十所示
之徐錦福帳戶，係於八十六年六月二日開戶，則此部分偽造之印文及署押，亦應於丙
○○從刑內諭知沒收，但原判決漏未諭知沒收，自有不適用法則之違法。(四)、原判決
主文欄於己○○、戊○○部分，記載如原判決「附表十甲編號十一所示帳戶偽造之支
票（詳見附表十甲編號十一「偽造支票明細表」）、開戶資料上偽造之印文、署押、
變造之身分證影本……均沒收」（見原判決第三、四頁），然查原判決事實欄之附表
十甲編號十一係指陳明清於彰化郵局之帳戶，並無所謂變造之身分證影本（見同判決
第一０四頁），原判決主文之諭知與事實記載兩歧，殊有理由矛盾之違法。(五)、原判
決事實二記載「戊○○……繼而於八十七年二、三月間，與亦具有承前同一……等概
括犯意之己○○，及另陳天來、謝清錦二人，共同基於販賣人頭支票圖利之犯罪意思
之聯絡……」（見原判決第八頁），係認定戊○○、己○○二人自八十七年二、三月
間起與陳天來共同犯罪，然理由內則謂「惟依被告己○○、戊○○之供述，其與謝清
錦共謀為前揭犯罪行為，其時當在八十七年二、三月間（被告陳天來則於嗣後之八十
七年四、五月間加入）」（見原判決第五十一頁），又認定陳天來於八十七年四、五
月間始加入，事實之記載與理由認定不一，亦有理由矛盾之違法。(六)、原判決理由認
定「各該變造之身分證影本均為被告乙○○、己○○、戊○○……等人所有供犯罪所
用之物，應依同法第三十八條第一項第二款宣告沒收」、「如附表四編號一、八至十
、十二、十三(一)(二)(三)、十四、十五，及附表五編號一至三、五，附表六編號一至三、
六，均為被告乙○○、己○○、戊○○、丙○○、丁○○、甲○○等人所有供犯罪所
用之物，應均依刑法第三十八條第一項第二款宣告沒收」（見原判決第五十九頁），
惟原判決事實欄僅記載扣案之物品，並未具體記載何項物品為上訴人所有供犯罪所用
之物，事實欄既未記載，卻於理由內認定是上訴人等所有供犯罪所用之物而予宣告沒
收，顯有理由不備之違法。(七)、原判決事實一部分，記載上訴人等人與化名「林穎裕
」之姓名、年籍不詳成年男子間有犯意聯絡及行為分擔（見原判決第六頁），然於理
由內未認定該化名「林穎裕」之姓名、年籍不詳成年男子亦為共同正犯（見同判決第
五十五頁），復有理由矛盾之違誤。以上或係上訴意旨所指摘，或為本院得依職權調
查之事項，應認原判決仍有撤銷發回更審之原因。
據上論結，應依刑事訴訟法第三百九十七條、第四百零一條，判決如主文。
中　　　華　　　民　　　國　　九十三　　年　　　三　　　月　　 十一 　　日
                              最高法院刑事第二庭
                                  審判長法官  陳　錫　奎
                                        法官  洪　清　江
                                        法官  李　伯　道
                                        法官  陳　世　雄
                                        法官  惠　光　霞
      右正本證明與原本無異
                                              書  記  官
中　　　華　　　民　　　國　　九十三　　年　　　三　　　月　　 十六 　　日
                                                                        Ｋ
